【裁判字號】    99,易,204
【裁判日期】    991231
【裁判案由】    背信
【裁判全文】
臺灣花蓮地方法院刑事判決               99年度易字第204號
公  訴  人  臺灣花蓮地方法院檢察署檢察官
被      告  林明洲
上列被告因背信案件，經檢察官提起公訴（99年度偵緝字第119
號、99年度偵緝字第120號），被告於準備程序進行中就被訴事
實為有罪之陳述，經告知簡式審判程序之旨，並聽取當事人之意
見後，本院裁定由受命法官獨任進行簡式審判程序，並判決如下
：
    主    文
林明洲共同犯背信罪，處有期徒刑壹年貳月。
    事  實
一、林明洲、王定章、莊永連、王清圳、李聰明、陳天授及鉅陸
    開發股份有限公司（下稱鉅陸公司），曾於民國83年5月24
    日合資共同購買坐落花蓮縣壽豐鄉壽段第598之265地號面積
    12,657平方公尺土地；林明洲、王定章、莊永連、王清圳、
    李聰明及鉅陸公司並於同日合資共同購買坐落花蓮縣壽豐鄉
    ○○段第2838地號面積6,330平方公尺、第2839地號面積
    3,220平方公尺土地；林明洲、王定章、莊永連亦於同日合
    資共同購買花蓮縣壽豐鄉壽段第2164地號（重測後改為荖溪
    段第417地號，面積2,231.73平方公尺）及第2168地號（重
    測後改為荖溪段第415地號，面積583.76平方公尺）土地；
    林明洲、王定章、莊永連、王清圳、李聰明及鉅陸公司復於
    同年7月21日合資共同購買坐落花蓮縣壽豐鄉○○段第1312
    地號面積9,650平方公尺、第1312之1地號面積234平方公尺
    土地，其等合資購買之時，因前開7筆土地均屬農地，受限
    當時土地法及農業發展條例等法令規定，非有自耕能力者無
    法承受農地，故其等共同協議暫時信託登記予具有自耕能力
    之莊永連名下，但實質仍屬共有，所有權利之行使仍依持分
    比例定之，並委任莊永連管理上開土地，印鑑章由莊永連保
    管，土地所有權狀則由林明洲保管，協議中並約定非經全體
    合資購買人同意，不得私自將上開共同購買之土地，持向第
    三人設定抵權押或其他物權或債權負擔。嗣因林明洲經營鉅
    陸公司周轉不靈，而向林文獻借款，林文獻要求須以土地設
    定抵押始同意借款，林明洲竟與莊永連（另案經檢察官提起
    公訴，經本院以95年度易字第205號裁定於心神回復前，停
    止審判）意圖為自己不法利益，基於背信之犯意聯絡及行為
    分擔，違背上開合資購買者委任之旨，未徵得其餘合資購買
    者之同意，即於86年7月28日由莊永連提供印鑑章、印鑑證
    明與林明洲，再由林明洲私自將上開土地向林文獻設定本金
    最高限額新台幣（下同）4千8百萬元之抵押權，向林文獻借
    款2千萬元，債務人則為林明洲，致生損害於王定章、王清
    圳、李聰明等人之利益。
二、案經王定章、王清圳、李聰明告訴臺灣花蓮地方法院檢察署
    檢察官偵查起訴。
    理    由
一、查本件被告林明洲所犯並非死刑、無期徒刑、最輕本刑為3
    年以上有期徒刑之罪或高等法院管轄第一審案件，而其於準
    備程序進行中，被告先就被訴事實為有罪之陳述，經法官告
    知簡式審判程序之旨，並聽取公訴人及被告之意見後，本院
    認適宜改依簡式審判程序進行，業已依刑事訴訟法第273 條
    之1第1項、第284條之1規定，由本院合議庭以裁定由受命
    法官獨任進行簡式審判程序，合先敘明。
二、上揭事實，業據被告於檢察官偵訊及本院審理中坦承不諱，
    亦據告訴人王定章、李聰明於警詢、檢察官偵訊及本院準備
    程序中指訴綦詳，核與證人王進益即王清圳之子於警詢及檢
    察官偵訊中、陳天授、林文獻、鄭佳興即莊永連之子、李婉
    瑜即辦理抵押權設定登記送件之土地代書、潘仁德於偵訊之
    證述情節相符，並有被告、王定章、莊永連、王清圳、李聰
    明、陳天授及鉅陸開發股份有限公司於83年5月24日簽立之
    協議書、被告、王定章、莊永連、王清圳、李聰明及鉅陸開
    發股份有限公司於同日簽立之協議書、被告、莊永連、王定
    章於同日簽立之協議書、被告、王定章、莊永連、王清圳、
    李聰明及鉅陸開發股份有限公司於83年7月21日簽立之協議
    書、花蓮土地明細、被告親筆致告訴人王定章之書信影本1
    封、被告與林文獻書立之協議書、花蓮地政事務所86年7月
    30日收件號碼花登00000000號抵押權設定登記申請書、土地
    抵押權設定契約書、他項權利證明書、花蓮縣壽豐鄉戶政事
    務所94年7月4日壽鄉戶字第09400014150號函及所附之莊永
    連申請印鑑證明書、委託書、莊永連花蓮縣壽豐鄉戶政事務
    所印鑑證明、花蓮縣壽豐鄉壽段第598之265地號、第2164
    地號（重測後改為荖溪段第417地號）、第2168地號（重測
    後改為荖溪段第415地號）、花蓮縣壽豐鄉○○段第1312地
    號、第1312之1地號、第2838號、第2839號土地所有權狀、
    前開7筆土地之土地登記謄本、華南商業銀行匯款回條聯、
    本院88年度拍字第528號民事裁定、臺灣高等法院花蓮分院
    88年度抗字第349號民事裁定、本院民事執行處囑託查封登
    記書、本院92年1月15日花院民執明4835字第1500號拍賣公
    告各乙份、地籍圖3份、被告簽發予林文獻之本票4紙在卷可
    稽，足徵被告自白與事實相符。本件事證明確，被告犯行洵
    堪認定。
三、又被告行為後，刑法業於94年2月2日經總統以華總一義字第
    09400014901號令修正公布，並於95年7月1日施行。修正刑
    法第2條、第28條、第33條等條文。按行為後法律有變更者
    ，適用行為時之法律，但行為後之法律有利於行為人者，適
    用最有利於行為人之法律，修正後刑法第2條第1項定有明文
    。此條規定係規範行為後法律變更所生新舊法律比較適用之
    準據法，本身尚無新舊法比較之問題，於新法施行後，應一
    律適用新法第2條第1項之規定，為「從舊從輕」之比較，先
    予敘明。再按本次法律變更，比較時應就罪刑有關之共犯、
    未遂犯、想像競合犯、牽連犯、連續犯、結合犯，以及累犯
    加重、自首減輕暨其他法定加減原因（如身分加減）與加減
    例等一切情形，綜其全部罪刑之結果而為比較（最高法院95
    年5月23日95年度第8次刑庭會議決議參照）。又刑法施行法
    亦於95年6月14日經總統以華總一義字第09500085181號令修
    正公布增訂第1之1條條文，規定：「中華民國九十四年一月
    七日刑法修正施行後，刑法分則編所定罰金之貨幣單位為新
    臺幣。九十四年一月七日刑法修正時，刑法分則編未修正之
    條文定有罰金者，自九十四年一月七日刑法修正施行後，就
    其所定數額提高為三十倍。但七十二年六月二十六日至九十
    四年一月七日新增或修正之條文，就其所定數額提高為三倍
    。」亦即自95年7月1日起，刑法分則編所定罰金之貨幣單位
    ，由原來之銀元改為新臺幣；且94年1月7日刑法修正時，刑
    法分則編未修正之條文定有罰金者，自95年7月1日起，有關
    罰金之數額提高為30倍。罰金罰鍰提高標準條例亦於98年4
    月29日廢止。有關本件情形，新舊法比較如下：
（一）刑法第342條之背信罪，條文本身雖未修正，然該罪有罰
      金刑之處罰，且自24年7月1日施行後即未再修正，依增訂
      刑法施行法第1之1條之規定，其罰金即應以新台幣為單位
      ，數額應提高30倍。而倘依被告行為時之罰金罰鍰提高標
      準條例第1條之規定，依法律應處罰金罰鍰者，就其原定
      數額提高為2倍至10倍。但法律已依一定比率規定罰金或
      罰鍰之數額或倍數者，依其規定。而依行政院會銜司法院
      於72年7月27 日發布，同年8月1日施行，有關刑法定有罰
      金各條，提高為10倍。再者銀元與新台幣之比率為1比3。
      從而刑法第342條之罪，修正前後罰金最高額應屬相同。
      惟被告行為時，刑法第33條第5款原規定：「罰金：1 元
      以上。」修正後刑法第33條第5款則規定：「罰金：新台
      幣一千元以上，以百元計算之。」將罰金刑提高為新臺幣
      一千元以上，且以百元計算，比較修正前後規定，修正後
      刑法第342條罰金刑之最低額，較修正前提高，依修正後
      刑法第2條第1項規定，自應以被告行為時之規定較為有利
      。
（二）又刑法第28條關於共同正犯之規定，由原條文：「二人以
      上共同實施犯罪之行為者，皆為共同正犯。」修正為：「
      二人以上共同實行犯罪之行為者，皆為共同正犯。」係將
      「實施」一語修正為「實行」，揆諸其修正理由，在於修
      正共同正犯之參與類型，確定在「實行」概念下之共同參
      與行為，始能成立共同正犯，而排除「陰謀共同正犯」及
      「預備共同正犯」，惟無礙於共謀共同正犯之適用，則倘
      屬共謀共同正犯之類型，適用修正前之刑法第28條對於被
      告並無不利，本件被告非屬陰謀共同正犯及預備共同正犯
      之範疇，係與莊永連具有犯意聯絡及行為分擔，不論新法
      或舊法，均應論以實行之共同正犯，是比較新舊法，新法
      之規定並無較為有利，依修正後刑法第2條第1項前段應適
      用行為時之刑法第28條。
    綜合比較前開罪刑結果，適用修正前相關刑罰法律，對被告
    較為有利，自應適用修正前刑法相關規定。
四、按背信罪之成立，以處理他人事務之人，有圖自己或第三人
    得不法利益，或圖加損害於本人之意思，而故為違背其任務
    之行為為要件，最高法院22年上字第3537號判例意旨參照。
    次按該當背信罪構成要件之背信行為，包括事務處分權限之
    濫用行為與信託義務之違背行為，且背信罪所稱財產或其他
    利益上之損害，係指減少現存財產上價值之意，凡妨害財產
    上增加以及喪失日後可得期待之利益亦包括之，又所生損害
    之數額，並不須能明確計算，祇須事實上生有損害為已足，
    不以損害有確定之數額為要件，最高法院80年度臺上字第
    2205號判決意旨亦可資參照。本件被告因其債務，未徵得告
    訴人之同意，違背告訴人等人之委任，將系爭7筆土地設定
    最高限額抵押權予林文獻以借款，嗣因被告無力清償債務，
    前開土地遂遭林文獻申請拍賣，事實上對告訴人等人生有損
    害。是核被告所為，係犯修正前刑法第342條第1項之背信罪
    。其與莊永連就上揭犯行，有犯意之聯絡與行為之分擔，皆
    為共同正犯。爰審酌被告與告訴人王定章、王清圳、李聰明
    等人合資購買系爭7筆土地，並受合資購買者之委託保管土
    地所有權狀等物，本應妥善管理系爭土地，竟因經營之事業
    周轉不靈，即與莊永連共同違背協議書之約定，未徵得告訴
    人同意即將系爭土地設定最高限額抵押權予林文獻，向林文
    獻借款，具有不法意圖，並違背其任務，嗣因無力清償債務
    ，前開土地遭法院裁定拍賣，使告訴人受有損害，合計達2
    千餘萬元，情節重大，隨後即避不見面，潛逃出境，經通緝
    多年，始於99年3月11日緝獲到案，所為實有不該，惟業與
    告訴人王定章、王清圳之子王進益、李聰明達成和解，願分
    別給付告訴人王定章、王進益、李聰明7,757,500元、
    7,250,000元及7,250,000元，有協議書乙紙及支票、本票各
    3紙附卷可佐，兼衡其犯罪之手段，犯罪後坦承犯行，尚有
    悔悟等一切情狀，量處如主文所示之刑。又被告曾因違背建
    築術案件，經臺灣士林地方法院以99年度簡字第64號判處有
    期徒刑7月，緩刑2年，於99年8月30日確定，從而本件不符
    合緩刑之要件（最高法院23年非字第53號判例、90年度臺上
    字第1998號判決意旨參照），無從為緩刑之諭知，附此敘明
    。
五、末查本件被告犯罪時間雖於96年4月24日之前，然被告因本
    案於93年3月8日即經臺灣花蓮地方法院檢察署以花檢東慎緝
    字第117號通緝，並於95年2月14日經同署以花檢貴偵敬緝字
    第89號併案通緝，於99年3月11日始緝獲，有臺灣花蓮地方
    法院檢察署通緝書2紙附卷可稽，被告係於中華民國九十六
    年罪犯減刑條例施行前經通緝，而未於96年12月31日前自動
    歸案接受審判，依同條例第5條規定，不得依該條例減刑，
    併予敘明。
據上論斷，應依刑事訴訟法第273條之1第1項、第299條第1項前
段，刑法第2條第1項前段、修正前刑法第28條、第342條第1項，
廢止前罰金罰鍰提高標準條例第1條前段，判決如主文。
本案經檢察官簡淑如到庭執行職務。
中    華    民    國    99    年    12    月    31    日
                  刑事第二庭    法  官  張宏節
如不服本判決應於收受判決後10日內向本院提出上訴書狀，並應
敘述具體理由；其未敘述上訴理由者，應於上訴期間屆滿後20日
內向本院補提理由書（均須按他造當事人之人數附繕本）「切勿
逕送上級法院」。
中    華    民    國    99    年    12    月    31    日
                                書記官
附錄論罪科刑法條
修正前中華民國刑法第342條
為他人處理事務，意圖為自己或第三人不法之利益，或損害本人
之利益，而為違背其任務之行為，致生損害於本人之財產或其他
利益者，處 5 年以下有期徒刑、拘役或科或併科 1 千元以下罰
金。
前項之未遂犯罰之。

司法院資訊處製作；財團法人民間司法改革基金會備份。
